【裁判字號】    97,台上,4282
【裁判日期】    970904
【裁判案由】    強盜
【裁判全文】
最高法院刑事判決            九十七年度台上字第四二八二號
上  訴  人  甲○○
                    巷20號
選任辯護人  黃文崇律師
上列上訴人因強盜案件，不服台灣高等法院台中分院中華民國九
十四年九月十五日第二審更審判決（九十四年度上更(一)字第一八
五號，起訴案號：台灣台中地方法院檢察署九十年度偵緝字第二
一０號），提起上訴，本院判決如下：
    主  文
上訴駁回。
    理  由
按刑事訴訟法第三百七十七條規定，上訴於第三審法院，非以判
決違背法令為理由，不得為之。是提起第三審上訴，應以原判決
違背法令為理由，係屬法定要件。如果上訴理由書狀並未依據卷
內訴訟資料，具體指摘原判決不適用何種法則或如何適用不當，
或所指摘原判決違法情事，顯與法律規定得為第三審上訴理由之
違法情形，不相適合時，均應認其上訴為違背法律上之程式，予
以駁回。本件上訴人甲○○上訴意旨略稱：(一)、原判決論上訴人
幫助犯刑法第三百二十八條第一項之強盜罪，固屬卓見。惟區分
強盜與擄人勒贖罪，係以是否將被害人擄走脫離其原有處所，使
喪失行動自由，而移置於自己實力支配下，為其區別標準。即單
純施以強暴、脅迫等手段，使人交付財物，構成強盜罪；如先將
被害人擄走置於行為人實力支配下，再予以脅迫，以便向被害人
或其關係人勒索財物行為，一經實現，擄人勒贖犯罪即屬既遂，
不以須向被害人以外之人勒索財物為必要。本件王玄明除強取被
害人乙○○財物外，復將乙○○人擄走，逼問提款卡密碼後提領
現金，再釋放乙○○，似應構成刑法第三百四十七條第一項之擄
人勒贖罪，並因釋放被害人應予減輕其刑。則上訴人提供被害人
電話號碼與王玄明時，王玄明之決意如何，上訴人知悉至何種程
度，關乎上訴人犯意之形成，原判決未予調查即遽為判決，自有
違背法令。(二)、王玄明縱因上訴人告知積欠乙○○款項，認乙○
○經濟情況良好而萌生歹念，惟王玄明如何將其內心誘出乙○○
強取財物之意念，使上訴人知悉，原判決未於事實欄內敘明，理
由內亦欠缺此部分之證據，判決有違背法令情事。(三)、上訴人與
王玄明於民國八十九年十二月十七日晚間在文心茶坊，並未提及
任何誘出乙○○強取財物之事實。證人王玄和於上訴審時證稱：
當時沒有人提議作何事，沒有計劃行搶等語，王玄明於原審亦證
稱：上訴人沒有在場，沒有通知上訴人要去搶乙○○等語。上開
證據何以不採，原判決未敘明其理由，有判決不備理由之違法等
語。
惟查：證據之取捨、事實之認定，乃事實審法院職權行使之範圍
，事實審法院經調查證據之結果，本於確信，依自由心證之取捨
證據，苟其取捨，與經驗法則或論理法則無違，即不得任意指為
違法，而據為適法之第三審上訴理由。本件原判決認定上訴人有
原判決事實欄所載之犯行，因而撤銷第一審之不當科刑判決，改
判依九十一年一月三十日修正公布（下稱修正後）之刑法規定，
論處上訴人幫助意圖為自己不法之所有，以強暴至使不能抗拒而
取他人之物罪刑（處有期徒刑三年）。係以上訴人坦承提供乙○
○之聯絡電話予王玄明情事，及告訴人乙○○之指述，證人王玄
明、蕭智遠、林秋雄、陳易頤、謝嘉文之陳述，提款錄影帶翻拍
照片三張、台中市農會自動櫃員機交易明細表六紙、存摺影本、
行動電話通聯紀錄、租用汽車契約書、財團法人私立中國醫藥學
院附設醫院診斷證明書、贓物認領保管收據、臨檢紀錄表、第一
審法院九十年度訴字第八六七號、原審法院九十年度上訴字第一
四五二號刑事判決書影本，扣案之大、小尖刀二支等證據資料，
為綜合之判斷。並以上訴人否認犯行，如何不足採信，及上訴人
僅係在王玄明決意強盜犯罪行為前及實行中予以助力，故證人羅
松生、吳明輝關於曾在豐原市工地見過上訴人之證言，不足為上
訴人有利之認定，而予以指駁、說明。復敘明公訴意旨雖認上訴
人係夥同王玄明、蕭智遠、謝嘉文、陳易頤、林秋雄等五人，共
同基於意圖為自己不法所有之犯意聯絡，由上訴人、王玄明策劃
選擇作案對象後，而對乙○○強盜取財等情，而認上訴人就強盜
乙○○財物部分犯行，亦為共同正犯。但經審理結果，尚難認上
訴人與王玄明等五人有何犯意聯絡、行為分擔，而為共同正犯關
係。上訴人係在王玄明決意強盜犯罪行為前及實行中予以助力，
所從事者並非強盜取財犯罪構成要件行為，亦未分得贓物，足見
僅有幫助之犯意，應僅論以幫助犯。本件並無法證明王玄明實行
強盜取財之手段，係結夥三人以上，攜帶兇器，為上訴人所得預
見與認知，應僅就其認識之範圍負幫助犯罪責任，不應令其負王
玄明等人所犯修正後刑法第三百三十條第一項之結夥三人以上、
攜帶兇器強盜罪之幫助犯罪責。已詳細敘述其所憑之證據及認定
之理由，所為論斷，俱有卷存證據資料可資覆按，並無採證或認
定事實違背經驗法則或論理法則，或其他違背法令之情形。上訴
意旨雖指原判決違法，然查：(一)、刑事訴訟之上訴制度，其允許
受不利益判決之被告得為上訴，乃在許其為自己之利益，請求上
級法院救濟而設，故被告不得為自己之不利益而提起上訴。查原
判決認上訴人係幫助犯修正後刑法第三百二十八條第一項之強盜
取財罪，該罪之法定刑為五年以上有期徒刑，上訴意旨主張正犯
王玄明擄走乙○○後逼問提款卡密碼，提領款項部分，係犯擄人
勒贖罪云云。然依原判決認定之事實，王玄明等人係以強暴之方
法剝奪乙○○之行動自由，至使其不能抗拒，而強取其所有之現
金、手錶、行動電話、提款卡後，始逼問其提款卡密碼並提領款
項，則王玄明此部分所為，自仍屬強盜犯行之部分行為，上訴意
旨已有誤會。又如上訴意旨所指王玄明似應構成刑法第三百三十
二條第二項第三款犯強盜罪而擄人勒贖之結合犯，上訴人亦成立
該罪之幫助犯，而該罪之法定刑為死刑、無期徒刑或十年以上有
期徒刑，顯較原判決論處上訴人之罪刑為重，對上訴人自屬不利
。上訴意旨關於主張王玄明犯有擄人勒贖罪部分，係為自己之不
利益而提起上訴，顯與上訴制度之本旨有違，自非適法之上訴理
由。(二)、證人供述前後不符或有矛盾，事實審法院自可本於經驗
法則、論理法則及審理所得之心證，為合理之取捨判斷。又同一
證人前後供述情節彼此不能相容，則採信同一證人之部分證言時
，當然排除其他部分之證言，此為法院取捨證據法理上之當然結
果，縱未於判決理由內說明捨棄他部分證據，而僅說明採用某部
分證言之理由，於判決本旨亦無影響，自無理由不備之違法可言
。原判決已採用王玄明於偵查中之陳述，資為論斷上訴人有上開
犯行之證據之一，自已摒除王玄明於原審時所為與其不相容之證
言，原判決疏未說明不予採納王玄明於原審所為之陳述之理由，
雖有微疵，仍難遽指為違法。又原判決認定上訴人以事前提供乙
○○之聯絡電話，事中提供乙○○之財力狀況資訊等方式，幫助
王玄明犯強盜罪，業已詳細記載其所憑之證據及認定之理由。至
於證人王玄和關於案發前在文心茶坊未曾聽聞有人計劃行搶部分
之證言，與王玄明、林秋雄、陳易頤等人所為之證言顯然不符，
自不足資為有利於上訴人之證據，原判決未予說明，顯然於判決
本旨無影響，亦不得據為適法之第三審上訴理由。其餘上訴意旨
就原判決已論列說明之事項，任憑己見漫詞指摘，核與法律規定
得為第三審上訴理由之違法情形，不相適合。其上訴違背法律上
之程式，應予駁回。本件原審判決後，九十四年二月二日修正公
布之刑法，已於九十五年七月一日施行。刑法第三十條幫助犯規
定，僅作文字上之修正，並無有利、不利之情形，亦不生新舊法
比較適用之問題，均應依一般法律適用原則，適用裁判時法，惟
原判決適用修正前刑法第三十條規定，減輕其刑，對判決顯然不
生影響，自毋庸撤銷改判，併此敘明。
據上論結，應依刑事訴訟法第三百九十五條前段，判決如主文。
中    華    民    國  九十七  年    九    月    四    日
                      最高法院刑事第五庭
                          審判長法官  陳  正  庸
                                法官  賴  忠  星
                                法官  林  秀  夫
                                法官  宋      祺
                                法官  陳  祐  治
      本件正本證明與原本無異
                                      書  記  官
中    華    民    國  九十七  年    九    月    九    日
                                                      v


司法院資訊處製作；財團法人民間司法改革基金會備份。
